【裁判字號】    89,上易,289
【裁判日期】    900321
【裁判案由】    侵占
【裁判全文】
臺灣高等法院花蓮分院刑事判決                    八十九年度上易字第二八九號
    上訴人即被告  乙○○
    選任  辯護人  廖學忠
右上訴人即被告因侵占案件，不服臺灣花蓮地方法院八十九年度易字第一二七號中華
民國八十九年八月二十日第一審判決 (起訴案號：臺灣花蓮地方法院檢察署八十八年
度偵字第二八五○、三七四九號)，提起上訴，本院判決如左：
    主  文
原判決撤銷。
乙○○無罪。
    理  由
一本件公訴意旨略以：乙○○係花蓮縣富里鄉農會供銷部職員，承辦該農會飼料銷售
  及與飼料訂購戶間之交易登帳等業務。於民國（下同）八十四年三月間，因該農會
  飼料購買戶吳志遠自八十三年十二月份起迄當月份（八十四年三月）止，累計向該
  農會購買飼料款共新台幣（下同）三十餘萬元未給付，乙○○乃通知吳志遠儘速繳
  納該所欠飼料款項，吳志遠之妻丙○○為清償上開款項，乃於八十四年三月間某日
  持現金二十六萬元及戊○○所開之三萬元取款條一紙至該農會向乙○○辦理上開還
  款事宜，乙○○竟意圖為自己不法之所有，告知丙○○將該二十六萬元現金及取款
  條交付伊，由伊先為銷帳作業後，再代為轉交與農會出納部門收受，惟乙○○收受
  上開款項及取款條後，並未轉交該農會出納收受入帳，而將之侵占入己。嗣又因上
  揭取款條未能兌領，乙○○乃通知丙○○以現金補足，丙○○旋再持現金三萬元前
  往該農會供銷部交付乙○○以換回該取款條，惟乙○○竟基於上開侵占之概括犯意
  ，將該三萬元侵占入己。嗣於八十五年二月間，富里鄉農會向吳志遠夫婦催討所訂
  購飼料之賒欠款項時，吳志遠、丙○○始發現上情，案經被害人吳志遠、丙○○提
  出告訴，因認乙○○涉有刑法第三百三十五條第一項之罪嫌云云。
二本件公訴人以被告乙○○涉有侵占罪嫌，無非係以告訴人吳志遠、丙○○之指訴、
  證人甲○○於偵查中之證詞、證人丁○○於原審八十七年度簡上字第四三號告訴人
  吳志遠與富里鄉農會間給付買賣價金事件所為之證詞及告訴人丙○○於原審八十六
  年度玉簡字第四七號吳志遠與富里鄉農會間給付買賣價金事件所提出以戊○○名義
  製作之「證明書」為其論據。
三惟按犯罪事實應依證據認定之，無證據不得推定其犯罪事實；不能證明被告犯罪者
  ，應諭知無罪之判決，刑事訴訟法第一百五十四條、第三百零一條第一項分別定有
  明文；又告訴人之告訴，係以使被告受刑事訴追為目的，是其陳述是否與事實相符
  ，仍應調查其他證據以資審認；又認定犯罪事實，所憑之證據，其為訴訟上之證明
  ，須於通常一般之人均不致於有所懷疑，而得確信其為真實之程度者，始得據之為
  有罪之認定，倘其證明尚未達到此一程度，而有合理性懷疑之存在時，即無從為有
  罪之認定（最高法院五二年度台上字第一三００號、七十六年台上字第四九八六號
  判例參照）。
四查：
  (一)告訴人丙○○於偵查中明確指訴稱，伊於八十四年三月間某日前往富里鄉農會交
    付二十六萬元現金及戊○○所簽發之取款條（金額三萬元）予被告，其中二十一
    萬元係甲○○所返還之借款，其中五萬元則係伊向丁○○所借，伊係於甲○○及
    丁○○交付現金當日，與伊夫（即告訴人吳志遠）在丁○○之陪同下，前往富里
    鄉農會交付被告，伊交付前開飼料款時，證人丁○○在場聞見云云。證人甲○○
    亦於偵查中到庭證稱，伊於八十四年過年前自富里鄉農會提領現金二十一萬元，
    於過年後某日將二十一萬元現金及戊○○所交付之三萬元取款條一起交給丙○○
    後，丙○○即開車到富里鄉農會清償飼料款，伊因前往富里鄉農會購買除草劑，
    故有見到丙○○在富里鄉農會內與農會職員會帳繳錢云云（見偵查卷第一○一至
    一○二頁）。證人丁○○於八十八年八月二十日原審八十七年度簡上字第四三號
    吳志遠與富里鄉農會間給付買賣價金事件作證時亦證稱：丙○○確有向伊借款十
    五萬元，並將其中五萬元用於清償富里鄉農會之債務，伊有陪同丙○○夫婦前往
    富里鄉農會交付飼料款云云（見前揭民事卷第四四頁）。
  (二)惟經本院受命法官再度傳訊證人甲○○及丁○○進行隔離訊問結果，甲○○改稱
    ；伊係於八十三年十二月三十一日簽發面額二十一萬元之取款條交付丙○○，丙○○於八十三年十二月三十一日當天即自行前往富里鄉農會領取現金，伊有看到
    丙○○前往富里鄉農會與農會人員會帳云云，所證情節與其於偵查中所述前後已
    有不符，且核與丙○○所稱伊係於八十四年二、三月間前往甲○○家中取得二十
    一萬元現金後，前往富里鄉農會還錢等情完全不同（詳見本院八十九年十一月七
    日訊問筆錄）。另證人丁○○於本院調查時就伊陪同丙○○夫婦前往富里鄉農會
    還錢過程所為之描述，竟然與告訴人丙○○所述南轅北轍（詳見本院九十年一月
    十七日訊問筆錄）。證人甲○○於偵查中及丁○○於另案民事事件中所為不利於
    被告之證詞，顯然係在附合告訴人之指訴，渠等證詞之真實性，至堪滋疑。
  (三)另證人戊○○亦於本院受命法官調查時到庭明確證稱：告訴人丙○○於前揭民事
    事件中所提出之「證明書」並非伊所出具，其上之簽名並非伊所為，該證明書之
    內容與事實不符，告訴人丙○○所指三萬元農會取款條係伊於八十三年七月三十
    一日簽發後交付予告訴人丙○○之小叔吳志彬（見本院八十九年十一月七日訊問
    筆錄），足見被告所辯前開取款條丙○○於八十三年十一月間用來支付另筆飼料
    款，嗣因該取款條不獲支付，丙○○始於八十三年十二月三十一日以現金換回一
    節，即非毫無可採。
  (四)又各地方農會與農民間之互動極為密切，且兼具有地方金融機構之功能，其服務
    之對象遍及所有農民，有關金錢之收付，均有櫃台內之專職人員負責，此乃眾所
    週知之事實，而依告訴人所述，伊係捨富里鄉農會櫃台收付金錢之專責人員而不
    就，反而將鉅額現金交付擔任供銷部主任之被告，且未向被告索取任何單據，以
    證明其付款之事實，顯與常情有違。本院認為，本案告訴人丙○○與被告間有飼
    料價款之民事糾葛在先，雙方各執一詞，立場嚴重對立，尚不得以告訴人片面有
    瑕疵之指訴，遽入被告於罪。
五原審失察，遽予論罪科刑，顯有未合，被告上訴意旨否認犯罪，為有理由，應予撤
  銷改判，諭知被告無罪之判決。
六據上論斷，應依刑事訴訟法第三百六十九條第一項前段、第三百六十四條、第三百
  零一條第一項前段，判決如主文。
本案經檢察官李土城到庭執行職務。
中      華      民      國    九十      年      三      月    二十一    日
                                    審判長法官  謝  志  揚
                                          法官  蔣  有  木
                                          法官  何  方  興
右正本證明與原本無異。
本件不得上訴。
                                        書記官  劉  妙  娘
中      華      民      國    九十      年      三      月    二十一    日


司法院資訊處製作；財團法人民間司法改革基金會備份。
